臺灣高等法院民事判決　　　　　　　　　 92年度上字第630號
上　訴　人
即反訴原告　阿爾格工程有限公司
法定代理人　乙○○
訴訟代理人　江肇欽律師
　　　　　　黃淑淋律師
被上訴人
即反訴被告　暉毅預力器材股份有限公司
法定代理人　甲○○
訴訟代理人　周志吉律師
上列當事人間給付貨款事件，上訴人對於中華民國92年5月21日
臺灣臺北地方法院91年度訴字第6379號第一審判決提起上訴，並
在本院提起反訴，本院於94年11月29日言詞辯論終結，判決如下
：
    主  文
原判決關於命上訴人給付利息超過自91年11月7日起算部分，及
該部分假執行之宣告，暨命上訴人負擔訴訟費用之裁判，均廢棄
。
前開廢棄部分。被上訴人在第一審之訴及該部分假執行之聲請均
駁回。
其餘上訴駁回。
第一、二審訴訟費用由上訴人負擔。
反訴及假執行之聲請均駁回。
反訴訴訟費用由反訴原告負擔。
    事實及理由
壹、程序方面：
    按依民事訴訟法第446條第2項第3款規定，在第二審提起反
    訴，非經他造同意，不得為之；但就主張抵銷之請求尚有餘
    額部分，有提起反訴之利益者，不在此限。上訴人主張其對
    被上訴人有新台幣（下同）3300萬元之損害賠償債權，與被
    上訴人對伊所請求之貨款債權564萬2715元為抵銷後，尚有
    2735萬7285元之餘額，乃就其中1000萬元部分提起反訴，請
    求被上訴人給付，經核與上開規定並無不合，應予准許，合
    先敘明。
貳、實體方面：
甲、本訴部分：
一、上訴人聲明：（一）原判決關於不利上訴人部分廢棄。（二
    ）前開廢棄部分，被上訴人在第一審之訴及假執行之聲請均
    駁回。
    被上訴人聲明：上訴駁回。
二、被上訴人起訴主張：兩造於民國（下同）87年12月15日簽訂
    委託生產合約書（下稱系爭合約），約定由上訴人委託伊生
    產PRECO預力系統材料，並給付伊受委託生產預力系統材料
    之費用即貨款，系爭合約有效期間至91年12月31日終止。惟
    自90年12起月至91年7月間，伊陸續受上訴人委託生產預力
    系統材料，並已依約交付，惟上訴人尚積欠伊貨款565萬065
    3元，經伊多次催討，上訴人均拒絕付款，爰依系爭合約之
    法律關係請求上訴人給付貨款等情，求為命上訴人給付565
    萬0653元，及自原審支付命令送達之翌日起至清償日止按年
    息5％計付利息之判決（原審判決上訴人應給付被上訴人564
    萬2715元，及自91年7月8日起至清償日止按年息5％計算之
    利息；駁回被上訴人其餘之請求。上訴人就其敗訴部分提起
    上訴，被上訴人就其敗訴部分，未提起上訴，已告確定）。
    上訴人則以：被上訴人交付之貨品有瑕疵，應扣款123萬756
    6元。又依系爭合約第2條第2項約定，被上訴人不得生產其
    他任何品牌之同等功能相關產品與伊競爭；所謂不得生產之
    品牌包括被上訴人自有之品牌在內，並未有除外約定，即不
    得加以限縮解釋僅指兩造以外之第三人。然被上訴人卻私下
    生產與上訴人委託其生產之預力材料相同之預力器材，並銷
    售予訴外人屏東縣政府、中華工程股份有限公司等10餘家政
    府機關及公司行號。縱認被上訴人得以其自有品牌進行生產
    銷售，惟依系爭合約附則第1條之約定，其仍不得與上訴人
    競爭；即在上訴人投標之案件，被上訴人不得生產銷售與伊
    進行競爭，伊因被上訴人違約參與競爭而告失利，故被上訴
    人應依系爭合約第2條第4項約定給付伊違約金3300萬元。另
    被上訴人所交付之貨品於出廠時或因未自行檢驗，或因驗收
    不合格致必須重新檢驗，致伊因而支出相關檢驗費、運費、
    使用堆高機費用，共計26萬3002元，均係因可歸責於被上訴
    人之事由所發生，依系爭合約第4條第1款、第4款之約定，
    應自伊應付之貨款中扣除。從而上訴人尚未給付之貨款565
    萬0653元，經扣除伊所開立折讓證明單之金額、檢驗費、運
    費、使用堆高機費用後，僅餘440萬3314元，經與被上訴人
    應給付伊之違約賠償金3300萬元抵銷後，被上訴人對伊已無
    貨款債權云云，資為抗辯。
三、經查被上訴人主張兩造於87年12月15日簽訂系爭合約，約定
    由上訴人委託伊生產PRECO預力系統材料，並給付伊受委託
    生產預力系統材料之貨款，系爭合約有效期間至91年12月31
    日終止；及自90年12月起至91年7月間，上訴人應給付伊之
    貨款計1673萬9035元，上訴人業已給付1083萬5153元，伊並
    同意被上訴人扣款25萬3231元之事實，業據其提出委託生產
    合約書、請款單、出貨單、統一發票為證（見原審促字卷5-
    33頁），為上訴人所不爭執，並自認上述應付及已付之貨款
    金額無誤（見原審訴字卷79頁、見本院卷第3宗216頁），堪
    信為真實。
四、按被上訴人原請求上訴人給付貨款565萬0653元，經原審判
    決上訴人應給付被上訴人564萬2715元，被上訴人就其敗訴
    部分未聲明不服，故茲所應審酌者，為被上訴人請求上訴人
    給付貨款564萬2715元，有無理由，論述如下：
（一）關於上訴人抗辯被上訴人交付之貨品有瑕疵，應扣款73
      萬1625元、24萬4775元部分：
      經查上訴人此部分抗辯，乃以其所提出之91年4月30日及
      同年8月5日折讓證明單為據（見原審訴字卷34頁第1張、
      35頁，本院卷第1宗70、71頁）；惟為被上訴人所否認。
      經查上開折讓證明單上僅蓋有上訴人之統一發票專用章，
      並未有被上訴人之簽認；且經本院向財政部臺灣省北區國
      稅局新莊稽徵所函查，據該所以92年8月7日北區國稅新莊
      三字第0921023306號函復：被上訴人91年度未申報上開2
      紙折讓證明單（見本院卷第1宗77、93頁）。按上開2紙折
      讓證明單係上訴人單方面所出具，自不足以作為兩造就被
      上訴人所交付之貨品存有瑕疵已有合意，且上訴人並未提
      出其他證據用以證明被上訴人交付之貨品有瑕疵，其依民
      法第359條規定，主張扣款73萬1625元、24萬4775元，應
      屬無據。
（二）關於上訴人抗辯伊所支出之檢驗相關費用26萬3002元應予
      扣除部分：
      按上訴人此部分抗辯乃以系爭合約第4條第1項約定：「乙
      方（即被上訴人）於每批材料出廠前須自行檢驗，所發生
      之所有檢驗材料及費用由乙方支付」，及第4項約定：「
      驗收、施工或使用時如發現材料不合規格、品質不良或損
      壞，須由乙方無條件收回並在另定期限內交齊，期間所發
      生一切損害及費用由乙方負擔，若未能如期完成，視同逾
      期交貨論」（見原審促字卷7頁）為據；惟查其僅提出扣
      款明細表、統一發票、托運提貨單為證（見原審訴字卷88
      -109頁）；經核上開證物內容，僅能證明上訴人曾支出檢
      驗費、運費及使用堆高機等費用，並不足以證明上訴人係
      因被上訴人所交付之貨品不合規格、品質不良或損壞之情
      形而須重新檢驗支出上開費用，故上訴人所為抗辯，核不
      足採。其依系爭合約上開約定，請求被上訴人給付重新檢
      驗之相關費用26萬3002元，即屬無據。
（三）關於上訴人抗辯被上訴人應給付伊違約賠償金3300萬元，
      應與被上訴人請求給付之貨款抵銷部分：
      按上訴人抗辯被上訴人違反系爭合約之約定，應依系爭合
      約第2條第4項約定賠償違約金3300萬元，如後所述為無理
      由（詳反訴部分），其所為抵銷抗辯自屬無據。
五、按給付無確定期限者，債務人於債權人得請求給付時，經其
    催告而未為給付，自受催告時起，受遲延責任，督促程序送
    達支付命令者與催告有同一之效力。又遲延之債務，以支付
    金錢為標的者，債權人得請求依法定利率計算之遲延利息。
    民法第229條第2項、第233條第1項分別定有明文。本件被上
    訴人於起訴前原依督促程序聲請法院對上訴人發支付命令，
    該支付命令於91年11月6日送達上訴人，有送達證書附於原
    審91年度促字第56117號卷可稽，是上訴人自91年11月6日後
    始免遲延責任，被上訴人併請求上訴人自91年11月7日起算
    之1號定遲延利息，為有理由，其請求逾自上開日期起算之
    法定遲延利息部分，於法無據，為無理由。
六、綜上所述，被上訴人依兩造間所訂系爭合約之法律關係，請
    求上訴人給付貨款564萬2715元，及自原審支付命令送達之
    翌日即91年11月7日起至清償日止，按年息5％計算之利息，
    為有理由，應予准予；至超過上開金額之請求，即屬不應准
    許。原審就上開應予准許部分其中超過自91年11月7日起計
    算利息部分，所為上訴人敗訴之判決，尚有未合；上訴論旨
    指摘原判決此部分不當，求予廢棄改判，為有理由；就上開
    不應准許部分所為上訴人敗訴之判決，並無不合，上訴論旨
    指摘原判決此部分不當，求予廢棄改判，為無理由。
乙、反訴部分：
一、反訴原告聲明：（一）反訴被告應給付反訴原告1000萬元，
    及自反訴書狀送達之翌日即94年2月5日起至清償之日止，按
    年息5％計算之利息。（二）願以現金或等值之遠東國際商
    業銀行可轉讓定期存單供擔保，請准宣告假執行。
    反訴被告聲明：（一）如主文所示。（二）如受不利之判決
    ，願供擔保，請准宣告免為執行。
二、反訴原告起訴主張：兩造間所訂系爭合約係由伊委託反訴被
    告生產伊所代理義大利ALGA公司PRECO混凝土預力系統，依
    系爭合約第2條第2項約定：反訴被告不可生產其他任何品牌
    之同等功能相關產品與伊競爭，於合約期滿、解除或終止後
    10年內亦同；故關於系爭合約第2條第2項競業禁止之約定，
    自兩造訂約日即87年12月15日起迄今仍為有效，反訴被告在
    此期間內如違反上開約定，即應依同條第4項約定賠償違約
    金3300萬元。而反訴被告曾於90、91年間私自以自有品牌生
    產、銷售與伊之產品同等功能之其他預力系統，並向政府機
    關及其他公司行號投標及出售預力器材，與伊進行競爭，明
    顯違反系爭合約第2條第2項之競業禁止約定，應依同條第4
    項約定賠償伊3300萬元，經與反訴被告所主張伊尚欠之貨款
    564萬2715元抵銷後，反訴被告仍應給付伊2735萬7285元，
    伊僅先請求反訴被告賠償1000萬元等情，求為命反訴被告給
    付1000萬元及自反訴書狀繕本送達之翌日即94年2月5日起至
    清償之日止，按年息5％計付利息之判決。
    反訴被告則以：伊於75年1月間即已設立，以預力工程材料
    之製造加工買賣為主要業務，並於85年間在預力工程材料及
    技術方面，獲得多項專利，在預力工程材料製造及技術上已
    具國際水準，且自創品牌，無須反訴原告之技術支援，伊未
    曾見過反訴原告所稱義大利廠商之授權文件，更遑論技術移
    轉。又反訴原告曾對伊稱系爭合約第2條第4項之違約金罰款
    約定，僅係給義大利ALGA公司看，並非真意要處罰伊，故違
    約金之約定，應屬不存在；又系爭合約第2條第2項並未禁止
    伊以自己名義對外投標工程，僅在兩造於業務上有衝突時，
    伊須放棄競爭權利；且依兩造在簽訂系爭合約後，再簽署與
    系爭合約第2條第2項文義明顯衝突之「附則」，足證兩造合
    意限縮解釋及排除系爭合約第2條第2項之適用對象及範圍。
    又系爭合約第2條第4項係屬賠償性違約金之性質，反訴被告
    未舉證證明有何損害，其請求之違約金過高等語，資為抗辯
    。
三、反訴原告主張反訴被告違反系爭合約第2條第2項約定，應依
    同條第4項之約定賠償違約金，是否有據，論述如下：
（一）按兩造所訂系爭合約第2條第2項前段約定：「乙方（即反
      訴被告）不可生產其他任何品牌之同等功能相關產品與甲
      方（即反訴原告）競爭」（見原審促字卷6頁、訴字卷31
      頁）；又系爭合約「附則」第1條約定：「甲乙雙方（即
      兩造）於市場上應互相合作支援，若甲乙雙方於業務上有
      衝突時，乙方（即反訴被告）自動放棄競爭權利（但甲方
      (即反訴原告)須將此案訂單全數交由乙方承製）」（見原
      審促字卷10頁）；依上述約定觀之，自係以兩造構成競爭
      ，或在業務上有衝突之情形發生時，反訴被告未依約自動
      放棄競爭時，始構成違約。
（二）反訴原告主張反訴被告違反系爭合約第2條第2項約定，是
      否有據，分述如下：
    1.經查反訴原告主張反訴被告生產同等功能之預力系統與伊
      競爭，固據其提出反訴被告之「業績一覽表」為證（見原
      審訴字卷37頁），惟其自認難以確定伊有參與該一覽表何
      項工程之投標（見本院卷第3宗213頁），自不足以認定反
      訴被告有與反訴原告競爭。
    2.次查反訴原告所提出反訴被告之「報價分析表」（見原審
      訴字卷39頁），亦經反訴原告自認係訴外人國開營造股份
      有限公司（下稱國開公司）得標，反訴被告要向國開公司
      承包所作之報價（見本院卷第3宗216頁）；則既非反訴被
      告參與投標，且反訴原告亦未證明伊擬向國開公司承製上
      開材料，其主張反訴被告與其進行競爭，亦不足採。另反
      訴原告所提出之「報價單」（見原審訴字卷40頁），亦僅
      係報價，無從證明反訴被告有競爭之行為。
    3.又依中華工程股份有限公司92年8月18日（92）中工法字
      第92000721-216號函復：該公司曾於92年2月間邀請兩造
      參與中山高急水溪改建542A標及中山高曾文溪改建542B標
      預力端錨採購案投標，惟該二公司均未得標（見本院卷第
      1宗100頁）；又反訴原告自認伊參與投標前無須告知反訴
      被告（見本院卷第3宗216頁）；按反訴原告參與投標既未
      事先告知反訴被告，反訴被告即無從知悉是否與反訴原告
      競爭投標，自不得認定反訴被告有與反訴原告競爭。反訴
      原告所提出之採購標單（見原審訴字卷38頁、本院卷第1
      宗72頁、第2宗148頁），自不足以證明反訴被告對伊構成
      競爭。另依瑋宏工程股份有限公司92年8月15日瑋92（字
      ）第007號函復：兩造於91年3、4月間有參加該公司「北
      宜高速公路頭城蘇澳段C510、C511標」之預力端錨材料之
      報價（非投標），該公司最後未與兩造簽約（見本院卷第
      1宗94-99頁），自亦為能認反訴被告對反訴原告構成競爭
      。另依瑋宏工程股份有限公司92年8月15日瑋92（字）第
      007號函覆：兩造於91年3、4月間有參加該公司「北宜高
      速公路頭城蘇澳段C510、C511標」之預力端錨材料之報價
      （非投標），該公司最後未與兩造簽約（見本院卷第1宗
      94-99頁），自亦為能認反訴被告對反訴原告構成競爭。
    4.再依毅強企業股份有限公司（下稱毅強公司）92年11月14
      日函（92）字第003號函復：反訴被告自89年1月至同年5
      月間出售錨頭及夾片給伊公司無誤，反訴原告所提出之統
      一發票5張（見本院卷第1宗124頁）係用於業主工信工程
      、力拓營造、肇益營造、中華工程、新亞建設等5項工程
      （見同上卷172、173頁）；惟反訴原告自認反訴被告並未
      參與投標等語（見本院卷第3宗216頁）。按反訴被告既未
      參與上開工程之投標，縱反訴原告有參與投標業主為工信
      工程、新亞建設之2工程，而此2工程為毅強公司得標，由
      反訴被告代工生產，惟反訴原告既未得標，則其已無競爭
      對象，即不得謂反訴被告為毅強公司代工生產係與反訴原
      告競爭。另反訴原告所主張反訴被告與其搶標之9件工程
      （見本院卷第3宗5頁），其嗣亦自認係伊與毅強公司投標
      ，由毅強公司得標；反訴被告既未參與投標，則反訴原告
      主張反訴被告與其競爭搶標，亦屬無據。
    5.另依晉欣營造有限公司92年12月17日（92）晉欣東改字第
      0023號函復：該公司承攬「花東線玉里站南端NO＋000～
      N2＋106改線工程」，其中「預力端錨材料」，兩造均有
      參與該公司採購報價投標，並由反訴被告得標（見本院卷
      第2宗4-11頁）。惟反訴原告自認伊參與投標，如得標就
      交由反訴被告製作，伊參與投標前無須告知反訴被告（見
      本院卷第3宗216頁）；按反訴原告參與投標既未事先告知
      反訴被告，反訴被告即無從知悉是否與反訴原告競爭投標
      ，自不得認定反訴被告有與反訴原告競爭，已如前述，反
      訴被告縱另有其他與反訴原告同時投標之情事，亦不得謂
      反訴被告違反系爭合約第2條第2項之約定。復查兩造間所
      訂系爭合約「附則」第2條約定：「甲乙雙方（即兩造）
      應提供雙方之最大產能與訂單，並全力促成品質與價格為
      最優。若無法達成上述要求，則雙方可分別另尋合作對象
      」（見原審促字卷10頁）；經查反訴原告並未證明伊已提
      供最大訂單與反訴被告，其僅以伊自86年1月起至91年7月
      向反訴被告採購金額達7118萬5503元（見本院卷第1宗62
      頁），即謂已提供最大訂單（見本院卷第3宗198頁），尚
      不足為憑。反訴原告既未證明伊已提供最大訂單與反訴被
      告，則反訴被告縱有為其他廠商代工之情形，亦不得謂反
      訴被告違反系爭合約第2條第2項之約定。末查反訴原告既
      未能證明反訴被告有與之構成競爭之情事，財團法人金屬
      工業研究發展中心93年7月2日（93）金企字第0482號函檢
      送「預力端錨靜載重試驗」之鑑定報告（見本院卷第2宗
      98頁及外放鑑定報告），亦不足以據為有利反訴原告之證
      明，併予敘明。末查反訴原告既末能證明反訴被告有與之
      構成競爭之情事，財團法人金屬工業研究發展中心93年7
      月2日（93）金企字第0482號函檢送「預力端錨靜載重試
      驗」之鑑定報告（見本院卷第2宗98頁及外放鑑定報告）
      ，亦不足以據為有利反訴原告之證明，併予明。
    6.依上所述，反訴原告主張反訴被告違反系爭合約第2條第2
      項約定，而依同條第4項之約定主張反訴被告應賠償伊違
      約金3300萬元，應屬無據。
四、綜上所述，反訴原告請求反訴被告賠償違約金，應屬無據；
    其主張反訴被告應賠償伊違約金3300萬元，與反訴被告所主
    張伊尚欠之貨款564萬2715元抵銷後，反訴被告仍應給付伊
    2735萬7285元，而請求反訴被告給付1000萬元及自反訴書狀
    繕本送達之翌日即94年2月5日起至清償之日止，按年息5％
    計算之利息，為無理由，不應准許。
、兩造其餘之攻擊或防禦方法，及未經援用之證據，經本院斟
    酌後，認為均不足以影響本判決之結果，無逐一詳予論駁之
    必要，併此敘明。
肆、據上論結，本件上訴人之上訴為一部有理由，一部無理由；
    反訴為無理由，依民事訴訟法第450條、第449條第1項、第
    79條、第78條，判決如主文。
中　　華　　民　　國　　94　　年　　12　　月　　27　　日
　　　　　　　　　民事第九庭審判長法　官　吳景源
                                  法　官　連正義
                                  法　官　鄭威莉
正本係照原本作成。
阿爾格工程有限公司如不服本判決，應於收受送達後20日內向本
院提出上訴書狀，其未表明上訴理由者，應於提出上訴後20日內
向本院補提理由書狀（均須按他造當事人之人數附繕本）上訴時
應提出委任律師或具有律師資格之人之委任狀；委任有律師資格
者，另應附具律師資格證書及釋明委任人與受任人有民事訴訟法
第466條之一第一項但書或第二項（詳附註）所定關係之釋明文
書影本。
暉毅預力器材股份有限公司不得上訴。
中　　華　　民　　國　　94　　年　　12　　月　　28　　日
                                  書記官　吳瑞英
附註：
民事訴訟法第四百六十六條之一（第一項、第二項）：
對於第二審判決上訴，上訴人應委任律師為訴訟代理人。但上訴
人或其他法定代理人具有律師資格者，不在此限。
上訴人之配偶、三親等內之血親、二親等內之姻親，或上訴人為
法人、中央或地方機關時，其所屬專任人員具有律師資格並經法
院認為適當者，亦得為第三審訴訟代理人。
